【裁判字號】    99,台上,2832
【裁判日期】    990506
【裁判案由】    偽造文書
【裁判全文】
最高法院刑事判決            九十九年度台上字第二八三二號
上  訴  人  甲○○
            乙○○
共      同
選任辯護人  王元勳律師
            李怡欣律師
上列上訴人等因偽造文書案件，不服台灣高等法院中華民國九十
九年二月四日第二審更審判決（九十八年度重上更(二)字第九五號
，起訴案號：台灣台北地方法院檢察署九十年度偵字第二四三七
三號），提起上訴，本院判決如下：
    主  文
上訴駁回。
    理  由
按刑事訴訟法第三百七十七條規定：上訴於第三審法院，非以判
決違背法令為理由不得為之；是提起第三審上訴，應以原判決違
背法令為理由，係屬法定要件。如果上訴理由書狀並未依據卷內
訴訟資料具體指摘原判決不適用何種法則或如何適用不當；或所
指摘原判決違法情事，顯與法律規定得為第三審上訴理由之違法
情形不相適合；均應認其上訴為違背法律上之程式，予以駁回。
本件原判決撤銷第一審判決，改判依修正前刑法牽連犯之規定，
分別從一重論處上訴人甲○○、乙○○共同連續行使偽造私文書
，足以生損害於他人罪刑（甲○○處有期徒刑三年；乙○○處有
期徒刑二年八月）。上訴人等之上訴意旨略稱：（一）依憑證人
即各該互助會會員林明月、高金城、陳林金多、黃玉美、林淑華
、陳英敏、顏莊花、游環、張廖梅、陳德利、莊林麗玉分別於警
詢、偵查或第一審之證述，足以證明乙○○僅係因甲○○長久邀
集互助會，且開標地點又在渠等經營之家庭雜貨店內，以致在甲
○○無暇或不在店內時，偶爾幫甲○○收取會款或協助其開標或
翻日曆決定開標順序而已，並無任何證人指證乙○○就甲○○以
偽造文書之方式冒標會款乙事，確實知情或曾參與。則乙○○既
未參與本件犯罪構成要件之行為，原判決在無任何證據之情況下
，即於理由內說明：「乙○○、甲○○為夫妻，平日共同經營雜
貨店維生，顯係同財共居，乙○○既擔任上開互助會會首，綜理
該會所有會款本為其契約上義務，復有共同主持開標及向會員收
取會款，亦有參與互助會招組、開標等行為。而本件冒標會款達
新台幣一千九百零三萬一千九百元，期間長達近二年之久，且乙
○○既擔任上開互助會會首，平日於互助會開標時，並有主持開
標及翻閱日曆決定開標順序、開啟標單、受託代為書寫標單及向
會員收取會款等行為，自能得知甲○○有冒標會款之事，顯見渠
二人於冒標之初，即有犯意聯絡及行為分擔」，顯有適用法則不
當、證據上理由矛盾及理由不備等違法。況且上訴人等之子女多
人仍與上訴人等同居一處，渠等亦曾協助甲○○開標或收取會款
，若依原判決之認定，豈非渠等亦係本件行使偽造文書以詐欺取
財犯罪之共同正犯，益見原判決違背法令。（二）甲○○並無前
科，目前年過六旬，健康狀況不佳，於偵審中一再坦承犯行，並
徵得乙○○同意，將名下財產悉數供作清償之用，祇因部分債權
人要求全數清償而就上揭財產聲請假扣押，致無法繼續召開債權
人會議，惟其仍積極協助各該債權人參與分配，並於民國九十九
年一月二十二日與部分債權人達成和解，原審未適用刑法第五十
九條規定酌減其刑，有判決不適用法則之違法等語。
惟查：原判決依憑調查證據之結果並綜合卷內證據資料，認定上
訴人等分別有其事實欄所載之犯行，已於理由內詳敘其調查證據
之結果及取捨證據認定之理由，並就乙○○否認犯罪之辯解，認
非可採；以及甲○○所為有利於乙○○之供述，認非可執為有利
於乙○○認定之依據；分別予以指駁或說明。復依憑證人即各該
互助會會員林明月、陳林金多、林淑華、黃玉美、陳英敏、莊林
麗玉、高金城、顏莊花、游環之證述，說明上訴人等確曾邀集如
原判決附表一、二、三、四所示之四組互助會，以及甲○○供認
以偽造文書之方式冒標前開互助會多會之自白，確與事實相符；
另又綜合證人即各該互助會會員林明月、林淑華、黃玉美、陳英
敏、莊林麗玉、高金城、顏莊花、游環於第一審之證述，說明：
「上開互助會會首均為乙○○，而於互助會開標時，乙○○或有
共同主持開標、或翻閱日曆決定開標順序、或開啟標單、或受託
代為書寫標單、或向會員收取會款；而乙○○亦坦承曾向會員收
受會款。足證乙○○辯稱：未參與互助會之事云云，顯非屬實」
。此外復說明證人陳德利、陳素梅、陳秀子、林美雪、張廖梅等
人分別在偵查及第一審之供述，何以不足採為有利於乙○○認定
之理由，以及其援引作為判決基礎之證據資料均具有證據能力所
憑之理由。從形式上觀察，原判決並無不適用法則、適用法則不
當、理由不備、證據上理由矛盾等違背法令之情形。上訴意旨（
一）置原判決事實欄明確認定及理由欄內已詳予說明之事項於不
顧，徒憑己見，或就事實審法院無違於證據法則之採證認事自由
判斷職權之合法行使，再為單純事實上爭執；或仍執原審已詳予
敘明非可採納之乙○○否認犯罪辯解，任指原判決適用法則不當
、證據上理由矛盾及理由不備；均不足以辨識原判決已具備違背
法令之形式要件。至於與上訴人等同居一處之子女，是否曾協助
甲○○開標或收取會款﹖渠等曾否參與本件冒標會款之犯行﹖以
及與上訴人等是否有共犯本罪之犯意聯絡或行為分擔﹖均與乙○
○應否擔負本件罪責無必然關聯，亦不足以動搖原判決就乙○○
部分所為之犯罪事實認定。上訴意旨（一）另執此指摘原判決違
法，殊屬誤會。又刑法第五十九條之酌量減輕其刑，必於犯罪之
情狀，在客觀上足以引起一般同情，認為即予宣告法定低度刑期
，猶嫌過重者，始有其適用。而甲○○之品行、年齡、身體狀況
及犯罪後之態度，乃法院依刑法第五十七條為刑之量定時，所應
審酌之科刑輕重標準，不得據為依刑法第五十九條規定酌量減輕
其刑之理由。上訴意旨（二）執甲○○並無前科，目前年過六旬
，健康狀況不佳，於偵審中一再坦承犯行，並徵得乙○○同意，
將名下財產悉數供作清償之用，且已與部分債權人達成和解等情
，指摘原判決未依刑法第五十九條酌減其刑，有不適用法則之違
法云云，顯屬誤解法律規定，自非合法之第三審上訴理由。綜上
所論，本件上訴人等之上訴，均屬違背法律上之程式，俱予駁回
。至於原判決認與行使偽造私文書部分，有修正前刑法牽連犯裁
判上一罪關係之詐欺取財部分，原判決認係觸犯刑法第三百三十
九條第一項之詐欺取財罪；經查刑法第三百三十九條第一項之詐
欺取財罪，屬刑事訴訟法第三百七十六條第四款所列之罪，與之
有修正前刑法牽連犯裁判上一罪關係之共同連續行使偽造私文書
部分之上訴，既不合法，自無從就有修正前刑法牽連犯關係之上
開輕罪部分併為實體上審判，此部分既經第二審判決，自不得上
訴於第三審法院，上訴人等就此部分竟復分別提起上訴，均非適
法，皆予駁回。
據上論結，應依刑事訴訟法第三百九十五條前段，判決如主文。
中    華    民    國  九十九  年    五    月    六    日
                      最高法院刑事第七庭
                          審判長法官  林  永  茂
                                法官  蘇  振  堂
                                法官  蕭  仰  歸
                                法官  林  立  華
                                法官  劉  介  民
本件正本證明與原本無異
                                      書  記  官
中    華    民    國  九十九  年    五    月   十四   日
                                                      K

司法院資訊處製作；財團法人民間司法改革基金會備份。
